【裁判字號】    97,訴,1460
【裁判日期】    970930
【裁判案由】    返還不當得利
【裁判全文】
臺灣高雄地方法院民事判決              97年度訴字第1460號
原      告  己○○
訴訟代理人  林祺祥律師
被      告  京城建設股份有限公司
法定代理人  戊○○
訴訟代理人  丁○○
            甲○○
參  加  人  江廈廣告事業有限公司
法定代理人  丙○○
訴訟代理人  李昌明律師
上列當事人間請求返還不當得利事件，本院於民國97年9 月17日
言詞辯論終結，判決如下：
    主      文
原告之訴及假執行之聲請均駁回。
訴訟費用由原告負擔。
    事實及理由
一、原告主張：伊於民國97年1 月8 日經由訴外人即房屋代銷公
    司經理乙○○，向被告購買坐落高雄市○○區○○段74地號
    、應有部分814/100000之土地，暨其上同段1389建號、門牌
    號碼高雄市三民區○○○路106 號房屋（下合稱系爭房地）
    ，並交付伊妻薛莊秋菊所簽發如附表所示面額各新台幣（下
    同）100 萬元之支票2 紙（下稱系爭支票），以支付簽約金
    ，嗣均經被告兌領。而後，被告以乙○○未獲其授權出售系
    爭房地，而否認上開買賣契約；而被告既不承認上開買賣契
    約之效力，則其受領上開200 萬元即屬無法律上原因。爰依
    不當得利法律關係提起本訴，聲明請求被告給付200 萬元及
    自起訴狀繕本送達翌日起算之法定遲延利息，並願供擔保請
    准宣告假執行。
二、被告則以：乙○○係偽刻伊公司之大、小印章而與原告簽立
    上開買賣契約，伊公司就此並不知情，惟乙○○所屬之江廈
    廣告事業有限公司（下稱江廈公司）另有代銷伊公司建案，
    乙○○於交付系爭支票予伊公司時，陳稱該等支票為訴外人
    張月娥購買伊公司所興建高雄市三民區○○○路88號7 樓之
    1 房地之購屋款，伊公司因票據為無因證券，乃以乙○○之
    陳述為準，而持以兌領並入帳，故原告應係向乙○○請求返
    還詐欺所得財物，而非向伊公司請求等語，資為抗辯。並聲
    明：原告之訴及假執行之聲請均駁回，如受不利判決，願供
    擔保請准宣告免為假執行。
三、兩造不爭事項：
  (一)原告於97年1 月8 日與乙○○簽立系爭房地買賣契約，並交
     付原告妻薛莊秋菊所簽發如附表所示面額合計200 萬元之
     系爭支票，以支付簽約金。
  (二)系爭支票嗣經被告提示兌領完畢。
四、兩造爭點：
    被告受領上開票款，是否有法律上之原因？
五、本院判斷如下：
    原告主張被告因收受系爭支票，兌領上開票款，因兩造間無
    法律上之關係，則被告受有上開該票款之不當得利等語，為
    被告所否認，並以前揭情詞置辯，本件應審究者為被告是否
    有原告所指不當得利之情事。經查：
  (一)按無法律上之原因而受利益，致他人受損害者，應返還其利
    益。雖有法律上之原因，而其後已不存在者，亦同，民法第
    179 條定有明文。依此規定，不當得利之成立要件，必須無
    法律上之原因而受利益，致他人受損害，且該受利益與受損
    害之間有因果關係存在。
  (二)被告是否無法律上原因受領原告給付200 萬元票款之利益，
    而應對於原告負返還責任？
  1.原告簽發系爭支票係為支付系爭房地之價款一事，為兩造所
    不爭執，則系爭支票發票之原因關為買賣系爭房地自明，惟
    既然原告是以不當得利之法律關係向被告請求返還200 萬元
    票款，則本件應進一步審究被告受領200 萬元票款是否有法
    律上原因。
  2.被告於94年10月3 日曾委託參加人江廈公司銷售「紫京城」
    一案，而銷售期間本於95年9 月30日到期，雙方同意延期自
    96年12月31日為止等情，業據參加人江廈公司提出銷售合約
    書及合約展延書資料可參（見本院卷第53-62 頁）。根據上
    述合約書第5 條規定：「雙方同意小訂金由乙方（指參加人
    江廈公司）代為收取，乙方應於補足訂金及簽約金並於次日
    中午前交予甲方（指被告）‧‧‧」等語，足認參加人江廈
    公司有權代表被告收取客戶交付之訂金自明。又參加人江廈
    公司對於客戶交付之「紫京城」各項款項，無論金額大小、
    形式為現金或支票，其均有權代收被告收受等情，亦為被告
    及參加人所坦認（見本院卷第65頁）。是此，關於客戶交付
    買受「紫京城」房屋之各項款項，參加人江廈公司在代銷期
    間內確有權代表被告收受。再者，乙○○確曾擔任「紫京城
    」之專案經理，是如前述，乙○○即有權代表參加人江廈公
    司銷售「紫京城」房地及收取相關房屋款項等情，亦為原告
    、被告及參加人所不否認，是依上開說明，既然參加人江廈
    公司有權代表被告收取客戶交付之款項，且乙○○為參加人
    江廈公司之員工，足認乙○○有代表被告向與客戶簽定房屋
    買賣契約及收取款項之權限。而依被告提出97年1 月9 日收
    款單及房地買賣合約書（見本院卷30頁及第93-106頁），張
    月娥確於96年9 月9 日有購買「紫京城」D1棟7 樓房屋，如
    前所述，張月娥購買上開房屋之當時，乙○○尚有權代表被
    告與張月娥簽定房地買賣契約，並收取屋款，既然張月娥房
    屋銷售部分是由乙○○負責接洽，則屋款，簽約後由乙○○
    向張月娥收取而交予被告，即與常情無違，另參以上述收款
    單，其上確實記載系爭支票係張月娥用以支付分期購屋款，
    則被告抗辯乙○○交付系爭支票係為支付張月娥屋款等語，
    應非不實。綜上，既然依照被告與參加人江廈公司簽定之上
    述銷售合約書，乙○○在收受「紫京城」客戶交付之訂金或
    其他款項後，即應將代收支款項交予被告，且依雙方簽定上
    述合約書，亦未限制客戶不能交付他人名義之支票，是此，
    尚難以系爭支票並非張月娥本人簽發，而認被告抗辯系爭支
    票係為支付「紫京城」客戶張月娥之屋款等語，即無理由。
    準此，被告受領系爭票款既然係因與參加人江廈公司簽定之
    銷售合約書，則被告抗辯伊受領系爭支票有法律上原因等語
    ，誠屬有據。
  3.再者，原告係於97年1 月8 日與乙○○簽定系爭房地買賣契
    約書，此為兩造所不爭執，復有上開契約書可參（見本院卷
    第8-13頁），此部分事實應可認定。被告既然已於96年12月
    31 日 終止與參加人江廈公司委託代銷「紫京城」一事，則
    乙○○與原告簽定系爭房地買賣契約時即97年1 月8 日，乙
    ○○已無權代理被告銷售「紫京城」等情，為兩造所不爭執
    ，復據參加人江廈公司提出上述銷售合約書及合約展延書等
    資料可佐，參以乙○○於台灣高雄地方法院檢察署97年度他
    字第5544及5793號被訴侵占等案中坦承伊有偽造被告之印章
    及合約書，而與原告就系爭房地簽約等語（見本院卷第85-8
    9 頁）。則被告抗辯系爭房地買賣契約係乙○○偽造乙節，
    應屬有據，而被告對於乙○○無權代理伊簽定系爭房地買賣
    契約之法律行為，並不承認，且兩造對系爭房地買賣契約因
    係乙○○無權代理而不生效力乙節，並不爭執，則此部分事
    實，亦可認定。縱系爭房地買賣契約不生效力，惟承前所述
    ，被告受領給付系爭支票200 萬元之原因，係本於其與張月
    娥間之對價關係。故原告與乙○○間之系爭買賣契約縱不生
    效力或不成立，然因被告與乙○○間之對價關係，仍然存在
    ，則被告所受領之給付，即與無法律上之原因而受利益或雖
    有法律上之原因而其後已不存在之情形有別，自不生不當得
    利之問題（最高法院87年度台上字第61號判決參照）。是此
    ，原告應僅得向乙○○請求返還其無法律上原因所受之利益
    ，是此，原告依不當得利之法律關係請求被告返還受領之利
    益，則屬無據。
六、綜上所述，原告基於不當得利之法律關係，請求告給付200
    萬元及自起訴狀繕本送達翌日起至清償日止，週年利率5%計
    算之利息，為無理由，應予駁回。原告之訴既經駁回，其假
    執行之聲請亦失所依附，應併駁回之。
七、本件判決基礎已臻明確，兩造其餘攻擊防禦方法及舉證，核
    與判決結果無影響，毋庸一一論列，併此敘明。
八、據上論結，本件原告之訴為無理由，依民事訴訟法第78條，
    判決如主文。
中    華    民    國    97    年    9     月    30    日
                  民事第四庭  法    官  張茹棻
以上正本係照原本作成。
如不服本判決，應於送達後20日內，向本院提出上訴狀並表明上
訴理由，如於本判決送達前提起上訴者，應於判決送達後10日內
補提上訴理由書（須附繕本）。
中    華    民    國    97    年    9     月    30    日
                              書 記 官  黃美秀
附表：
 ┌───┬──────┬────────┬───────┬───────────┬──────┐
 │編  號│ 發  票  日 │ 票  面  金  額 │票  號  號  碼│  付      款      人  │  發 票 人  │
 │      │  （民國）  │  （新台幣）    │              │                      │            │
 ├───┼──────┼────────┼───────┼───────────┼──────┤
 │  １  │ 97年1月09日│  1,000,000元   │  AL0000000   │玉山商業銀行高雄分行  │  薛莊秋菊  │
 ├───┼──────┼────────┼───────┼───────────┼──────┤
 │  ２  │ 97年1月14日│  1,000,000元   │  AL0000000   │玉山商業銀行高雄分行  │  薛莊秋菊  │
 └───┴──────┴────────┴───────┴───────────┴──────┘


司法院資訊處製作；財團法人民間司法改革基金會備份。
